臺灣高等法院高雄分院民事判決
111年度家上字第14號
上  訴  人  甲○○
訴訟代理人  張清雄律師
            曾本懿律師
            郭小如律師
被上訴人    乙○○
上列當事人間請求離婚事件，上訴人對於中華民國111年1月6日
臺灣高雄少年及家事法院110 年度婚字第59 號第一審判決提起
上訴，本院於111年5月18日言詞辯論終結，判決如下：
    主      文
上訴駁回。
第二審訴訟費用由上訴人負擔。
    事實及理由
一、按「當事人不得提出新攻擊或防禦方法。但有下列情形之一
    者，不在此限……三、對於在第一審已提出之攻擊或防禦方法
    為補充者。……。六、如不許其提出顯失公平者。」，家事事
    件法第47條準用民事訴訟法第447條第1項但書第3款、第6款
    分別定有明文。查，上訴人於本院主張被上訴人於兩造婚姻
    期間出現奢侈浪費行為、被上訴人屢向上訴人提出刑事告訴
    、兩造長期分居兩地，無行房事實為由，依民法第1052條第
    2項之規定，請求法院判准兩造離婚（見本院卷第71至75頁
    ）。而本件於原審審理期間，已就兩造婚姻期間所涉相關民
    、刑事訴訟、金錢糾紛、同居情形為攻防（見原審卷一第25
    3至257頁），則上訴人於第二審程序主張上開事由，核屬第
    一審已提出之攻擊或防禦方法之補充，合於上開規定，應予
    准許。
二、上訴人主張：兩造於民國104年11月23日結婚，婚後原同居
    在高雄市○○區○○路000號0樓之0住處（下稱A處），但因被上
    訴人於婚姻期間，出現附表一編號1至9「A欄」所示可歸責
    行為，致兩造間已無任何互信基礎，無法繼續維持婚姻，爰
    依民法第1052條第2 項規定，請求法院判准兩造離婚。
三、被上訴人則以：伊就上訴人各項主張，抗辯如附表一編號1
    至9「B欄」所示，本件屬上訴人惡意遺棄，只要上訴人願意
    回來與伊一起生活，兩造婚姻仍可維持。縱認兩造婚姻確有
    破綻，亦係上訴人與訴外人熊翊君外遇在先所致，上訴人請
    求離婚無理由等語置辯。
四、原審為上訴人敗訴之判決，上訴人不服，提起上訴，於本院
    聲明求為廢棄原判決，改判准如上開請求所示。被上訴人則
    聲明：上訴駁回。
五、兩造不爭執事項：
  ㈠兩造於104年11月23日結婚，婚後共同居住在A處。
　㈡被上訴人娘家在台中市○○區。
　㈢上訴人與熊翊君因逾正常友誼之男女交往行為，經被上訴人
    訴請侵害配偶權之損害賠償，經本院以109 年度上易字第10
    1 號民事案件（下稱第101號民事案件）審理後，判命上訴
    人與熊翊君連帶賠償新臺幣（下同）25萬元本息確定。
　㈣被上訴人對上訴人申請核發通常保護令。
　㈤被上訴人前以上訴人於105 年10月27日某時、106 年12月17
    日13時20分至同年12月18日9 時7 分許、107 年4 月4 日至
    同年4 月8 日間涉犯通、相姦罪嫌為由，向臺灣橋頭地方檢
    察署（下稱橋頭地檢署）提起妨害婚姻告訴，經檢察官以10
    7 年度偵字第10069 號不起訴處分。被上訴人不服，聲請再
    議，經臺灣高等檢察署高雄分署（下稱高雄高分檢）以107 
    年度上聲議字第2228號駁回再議確定。嗣被上訴人聲請交付
    審判，經臺灣橋頭地方法院（下稱橋頭地院）以107 年度聲
    判字第39號刑事裁定駁回聲請確定。
  ㈥上訴人自109 年8 月起搬出A處，兩造即分居迄今。
　㈦上訴人於110 年9 月29日將A處出售予訴外人蔡子涵，蔡子
    涵為訴外人程嫣之女。
六、本件爭點：上訴人依民法第1052條第2項之規定，請求判決
    離婚，有無理由？本院判斷：
  ㈠按有民法第1052條第1項以外之重大事由，難以維持婚姻者，
    夫妻之一方得請求離婚。但其事由應由夫妻之一方負責者，
    僅他方得請求離婚，民法第1052條第2項固有明文。而所謂
    「有前項以外之重大事由，難以維持婚姻者」，乃抽象的、
    概括的離婚事由，係民法親屬編於74年修正時，為因應實際
    需要，參酌各國立法例，導入破綻主義思想所增設。上開法
    條所稱「有前項以外之重大事由，難以維持婚姻者」，係以
    婚姻是否已生破綻而無回復之希望，為其判斷之標準，而婚
    姻是否已生破綻無回復之希望，則應依客觀之標準，即難以
    維持婚姻之事實，是否已達於倘處於同一境況，任何人均將
    喪失維持婚姻之意願而定。至於同條項但書所規定「難以維
    持婚姻之重大事由應由夫妻之一方負責者，僅他方得請求離
    婚」，乃因如肯定有責配偶之離婚請求，無異承認恣意離婚
    ，破壞婚姻秩序，且有背於道義，有欠公允，同時亦與國民
    之法感情及倫理觀念不合，因而採消極破綻主義。倘該重大
    事由，夫妻雙方均須負責時，應比較衡量雙方之有責程度，
    僅責任較輕之一方得向責任較重之他方請求離婚，如有責程
    度相同時，雙方均得請求離婚，始屬公允，是責任較重之一
    方應不得向責任較輕之他方請求離婚，以符合公平（最高法
    院94年度台上字第2059號、95年度台上字第2924號判決意旨
    參照）。
　㈡上訴人固主張被上訴人有附表一所示事由，難以維持兩造婚
    姻，然經被上訴人執前詞否認，依民事訴訟法第277 條前段
    規定，上訴人就被上訴人有構成附表一所示事由之行為，且
    達難以維持兩造婚姻程度之利己事實，自應先負舉證之責。
  ㈢茲就附表一編號1至9分述如下：
　1.附表一編號1部分：
　　上訴人雖主張被上訴人未以A處為常住居所，反將A處當飯店
    ，難以維持兩造婚姻。查，兩造於104年11月23日結婚，婚
    後共同居住在A處；被上訴人娘家在台中市○○區等節，為兩
    造所不爭執，並有被上訴人戶籍資料可參（見原審卷一第29
    頁），固認屬實。然被上訴人陳稱：半個月會到高雄1個禮
    拜，因務農有產期、收穫期，很忙時無法固定時間南下，但
    南下都住7至10日，較有空時會1個月下來2次，1次都住1週
    ，婚前就這樣，婚後也這樣等語（見原審卷一第173頁）；
    佐以上訴人自承：原本就是這樣的生活模式，這不是婚姻破
    綻原因等語（見原審卷一第173頁）。可見上訴人於婚前即
    可預見兩造婚後居住在A處之狀態，且願意接受、默許此現
    象，何況，上訴人於訴訟中既表明被上訴人往返台中、高雄
    2處居住，非兩造婚姻破綻之原因，則上訴人執此事由，主
    張難以維持兩造婚姻，並不可採。
　2.附表一編號2部分：　
　⑴上訴人雖主張被上訴人因伊交付孝親費予母親王呂明銀乙事
    ，與伊發生爭執，無法維持兩造婚姻，固以王呂明銀證述為
    據。而王呂明銀雖證稱：原告（即上訴人）於先前每半年給
    伊5萬元，後來原告告知被告（即被上訴人）與之經常吵架
    ，表示原告給太多錢，伊年紀大，不用給這麼多錢，原告給
    的錢就變少。但伊沒看到兩造吵架，沒有打電話或當面問過
    被告等語（見原審卷一第312、314頁）。然王呂明銀既為上
    訴人之母，本於身分關係，容有偏頗上訴人之虞，且其不曾
    目睹兩造確為「上訴人給付孝親費」乙事發生爭執，僅片面
    聽聞上訴人一方之說詞，不能遽為不利被上訴人之認定。何
    況，上訴人自陳：被上訴人係於105年6、7月，因母親孝親
    費乙事，兩造發生爭吵等語（見原審卷一第310頁），足徵
    上訴人主張此事由之時點，僅出現於105年6、7月，核與王
    呂明銀上開證述「兩造因此經常吵架」情況互有出入，益見
    王呂明銀上開證述不足採。
　⑵此外，上訴人就其給付孝親費予王呂明銀，造致兩造爭吵不
    休，難以維持兩造婚姻之利己事實，並未提出其他具體事證
    相佐，則上訴人此部分主張，不可採信。
  3.附表一編號3、6部分：　　　
　⑴上訴人主張被上訴人於107年4月間，對伊訴請離婚，被上訴
    人早無維持兩造婚姻意願。查，兩造前互提離婚訴訟，經原
    審法院以107年度婚字第575、576號案件（下合稱第575號等
    2案件）合併審理，嗣兩造各自撤回訴訟乙節，經本院調閱
    原審法院第575號等2案件卷核閱屬實。然被上訴人陳稱：伊
    當時提離婚訴訟，係因發現上訴人外遇不肯道歉，後來瞭解
    熊翊君一直逼迫上訴人與伊離婚，伊想要維持婚姻，不想離
    婚，所以撤訴等語（見原審卷一第169頁）；熊翊君介入後
    ，伊可以原諒上訴人外遇，一直希望上訴人道歉，但上訴人
    不肯，且態度強硬等語（見原審卷一第251頁）。是縱被上
    訴人曾向上訴人訴請離婚，惟其內心真意係希望上訴人道歉
    ，並無離婚之意思。則本院不能以被上訴人曾有訴請離婚之
    行為，認定其無意維繫兩造婚姻，上訴人此部分主張，並不
    可採。何況，被上訴人於107年向上訴人訴請離婚，既基於
    上訴人外遇在先所造成，依民法第1052條第2項但書規定，
    兩造婚姻於當時出現破綻之事由，應由上訴人一方負責，被
    上訴人依法本得請求離婚，不能依此遽認被上訴人責任較重
    。
　⑵上訴人與熊翊君因逾正常友誼之男女交往行為，經被上訴人
    訴請侵害配偶權之損害賠償，經本院以第101號民事案件審
    理後，判命上訴人與熊翊君連帶賠償25萬元本息確定乙節，
    為兩造所不爭執，並經本院調閱第101號民事案件卷可佐，
    益徵上訴人與熊翊君之行為，客觀上已構成侵害被上訴人配
    偶權之程度，而非被上訴人主觀上無意維繫兩造婚姻。是被
    上訴人就上訴人與熊翊君間之行為，不具可歸責性，堪可認
    定。
　⑶上訴人又主張伊依本院第101號民事確定判決　如數賠付後，
    被上訴人常以此事由出言刺激，109年4月至8月間，兩造見
    面即爭吵，且被上訴人一再向大樓鄰居散佈伊通姦之不實謊
    言，致伊於109年8月搬離A處，兩造分居迄今，不能維繫婚
    姻，固以證人崔鶴年證述為憑。被上訴人則以附表一編號6
    「B」欄等語為辯。然崔鶴年證稱：伊對兩造婚姻不是很瞭
    解，都聽原告（即上訴人）或共同朋友聚會提起。109年8、
    9月，原告電聯告知要搬來與伊同住，…伊問原因，原告說在
    家無法與被告（即被上訴人）溝通，且沒事就會被告、上法
    院，伊不太管兩造家務事，不想多問等語（見原審卷一第31
    8頁）。崔鶴年僅單方聽取上訴人描述兩造無法溝通之現狀
    ，但未親自見聞兩造爭執過程，亦不知兩造不睦之來龍去脈
    ，自不能以崔鶴年所述為不利被上訴人之認定。何況，即便
    被上訴人於109年4月至8月間曾出言刺激上訴人，亦係上訴
    人與熊翊君不當行為在先所引發，不能全歸咎於被上訴人之
    行為。至上訴人所主張109年4月至8月間，兩造見面即爭吵
    ，且被上訴人一再向大樓鄰居散佈伊通姦之不實謊言等利己
    事實，並未舉證以實其說，則上訴人此部分主張，不能採信
    。
　4.附表一編號4部分：　　
　⑴上訴人主張被上訴人於A處牆壁寫字辱罵乙節，固提出照片4
    張（下稱系爭照片）為證。觀之系爭照片（見原審卷一第15
    7至159-2頁），A處牆壁出現「你們基督教徒…也希望你能獲
    得救贖…」、「昧著良心過日子的人，搞熊翊君進入家裡是
    你，還需要什麼冷靜期…第二、甲○○自己心中有數…而你呢？
    坦蕩？？？」、「你也不是第一次走私的…」、「狗吃屎改
    不了…」等文字，被上訴人雖自承系爭照片內之文字為伊所
    寫（見本院卷第66頁），但係因上訴人不與伊溝通所致。而
    稽之兩造Line對話（見原審卷一第378頁），上訴人傳送「
    我請你離開你不要」、「沒關係你不走我也不會給你鑰匙」
    等語，可見上訴人對被上訴人抱持厭惡、排斥的態度，且承
    前述，既認上訴人與熊翊君出現不正交往行為，業侵害被上
    訴人配偶權在先，嗣又以言詞表明無意與被上訴人重修舊好
    ，而被上訴人書寫地點既為兩造同居之A處，除兩造外，第
    三人見聞機會甚低，則被上訴人抗辯係上訴人拒絕與之溝通
    ，為抒發情緒、表達自身意見，方書寫文字於A處牆壁，讓
    上訴人看，尚與兩造當時相處狀態吻合，應認可信。
　⑵依上所述，被上訴人於A處牆壁書寫文字之目的，既屬設法與
    上訴人溝通方式之一，且被上訴人所寫內容可證明為真實，
    即使用字遣詞稍嫌粗鄙，或加深兩造婚姻破綻，惟亦肇因於
    上訴人與熊翊君之不當行為，及上訴人事後不願與被上訴人
    理性溝通所致，本院不能因此認定被上訴人不尊重上訴人。
　5.附表一編號5部分：
　⑴上訴人雖主張被上訴人多次聲請保護令、對伊提起多件民、
    刑事訴訟，罔顧夫妻情誼。查：
　①上訴人對被上訴人口出穢言，如「他媽的」，及鎖門拒絕被
    上訴人進入A處，經被上訴人聲請核發保護令，由原審法院
    於107年6月12日核發107年度家護字第844號保護令確定；上
    訴人另對被上訴人實施家庭暴力行為，經原審法院於109年4
    月28日核發109年度家護字第587號民事通常保護令，並於11
    0年4月6日裁定延長至112年4月27日。上訴人繼於109年4月2
    9日在A處，以腳踢塑膠椅，致被上訴人受傷（下稱109年4月
    29日傷害事件），經被上訴人提出告訴，由橋頭地檢署以10
    9年度偵字第8682號偵案提起公訴，經橋頭地院以109年度訴
    字第566號刑案判決上訴人犯傷害罪確定；被上訴人以109年
    4月29日傷害事件，向上訴人提起刑事附帶民事損害賠償，
    經橋頭地院以110年度橋簡字第664號民事案件，判命上訴人
    賠償5萬元本息確定等情，有原審法院107年度家護字第844
    號保護令、109年度家護字第587號、110家護聲字第33號裁
    定、橋頭地檢署109年度偵字第8682號起訴書、橋頭地院109
    年度訴字第566號刑案判決、110年度橋簡字第664號民事判
    決、刑事附帶民事起訴狀、A處椅子照片、驗傷診斷書、被
    上訴人受傷照片等資料為憑（見原審卷一第31、139至149、
    191至197、342至344、414頁、本院卷第291頁），另經本院
    職權調閱原審法院107年度家護字第844號核閱屬實，並經上
    訴人陳明在卷（見原審卷一第165至167、255頁），固認被
    上訴人有對上訴人聲請保護令，並以上訴人違反保護令行為
    而提出民、刑事訴訟。然被上訴人上開行為，均係源自上訴
    人於兩造婚姻期間，或先惡言相向、或施以家庭肢體暴力，
    並逼迫被上訴人離家，被上訴人始依法行使相關權益之保障
    ，被上訴人之舉止，非無的放矢，亦非主動興訟，不能認被
    上訴人不願維繫兩造婚姻。
　②被上訴人以上訴人於105年10月27日某時、106年12月17日13
    時20分至同年12月18日9時7分許、107年4月4日至同年4月8
    日間涉犯通、相姦罪嫌為由，向橋頭地檢署提起妨害婚姻告
    訴，經檢察官以107年度偵字第10069號不起訴處分。被上訴
    人不服，聲請再議，經高雄高分檢以107年度上聲議字第222
    8號駁回再議確定。嗣被上訴人聲請交付審判，經橋頭地院
    以107年度聲判字第39號刑事裁定駁回聲請確定乙節，為兩
    造所不爭執，並有橋頭地檢署107年度偵字第10069號不起訴
    處分書、高雄高分檢以107年度上聲議字第2228號處分書、
    橋頭地院以107年度聲判字第39號刑事裁定（見原審卷一第1
    77至190頁），固認屬實。然承前述，既認上訴人與熊翊君
    間之不正交往行為，對被上訴人已構成侵權行為，則被上訴
    人以上訴人與熊翊君間之不正交往行為，亦可能涉犯修正前
    刑法通姦、相姦罪嫌，就此所進行相關刑事訴訟程序，僅為
    自身法益保護而行使權利，亦不能認被上訴人無意維繫兩造
    婚姻。
  ③被上訴人以109年9月9日，上訴人在A處對其揚言「不繳水電
    費、要斷水斷電」等語，向上訴人提出違反保護令之刑事告
    訴，經橋頭地檢署以109年度偵字第14531號為不起訴處分；
　　被上訴人不服，聲請再議，經高雄高分檢以110上聲議字第1
    268號處分書駁回再議等節，有該不起訴處分書、再議駁回
    處分書可參（見原審卷一第334至340、418至422頁），雖認
    真實。惟依上開不起訴處分書、再議駁回處分書所示，係認
    定上訴人確有對被上訴人揚言「不繳水電費、要斷水斷電」
    之行為，僅該部分與違反保護令要件不符。考量被上訴人並
    非法律專家，對上訴人所為社會行為是否合於法定構成要件
    之判斷自不如專業人員精準，且其與上訴人間夫妻關係緊張
    ，上訴人並多次出言不遜，則其以上訴人所為非善意之言論
    ，行使通常保護令所屬相關權利，不能認為被上訴人不顧兩
    造夫妻情誼。
　⑵上訴人又主張被上訴人於本件第一審判決後，再對伊提出妨
    害自由、偽造文書等刑事告訴，目前由橋頭地檢署分別以11
    0年度他字第3755號、111年度他字第83號刑案偵查中，被上
    訴人不斷以刑事告訴程序為報復手段，無修補兩造婚姻意願
    云云。依上所述，被上訴人固向上訴人提起各式訴訟方式，
    解決兩造間紛爭，雖有害於兩造間婚姻之維繫，但承前述，
    兩造間婚姻關係之緊張，起源自上訴人與熊翊君發生不正交
    往行為起，上訴人非但未採理性溝通方式化解兩造間誤會，
    反頻以口角辱罵、或不聞不問方式對待被上訴人，又上訴人
    明知被上訴人已取得保護令，仍再以暴力動粗方式致被上訴
    人受傷，相較於被上訴人往往係權利受侵害後，始以法治程
    序解決兩造間爭議，不能認為被上訴人可歸責性高於上訴人
    。故上訴人主張被上訴人動輒以訴訟為報復手段，造成兩造
    無法維持婚姻，並不可採。
　6.附表一編號7部分：　
　　上訴人主張被上訴人誣指伊在外結交女友，令伊難以忍受。
    查，上訴人以訴外人程嫣男友身分，向程嫣胞兄程天化電聯
    程嫣父親遺產處理事宜，經程天化對上訴人提出恐嚇危害安
    全告訴，由臺灣桃園地方檢察署以109年度偵字第26060號為
    不起訴處分乙節，有該不起訴處分書可證（見原審卷一第43
    4頁），而上訴人於上開偵案中，即以程嫣男友自居，並抗
    辯僅單純幫助女友程嫣處理遺產糾紛，沒說恐嚇話語，可見
　　上訴人在外已自認係程嫣男友，惟兩造於104年11月23日結
    婚迄今，婚姻關係未解消，但上訴人業積極與其他異性友人
    為男女朋友交往之舉，縱被上訴人表示上訴人另在外結交女
    友，亦非無中生有之言論，不能認被上訴人有誣指上訴人之
    情事。故上訴人此部分主張，不足採信。
　7.附表一編號8部分：　
  ⑴上訴人主張被上訴人有奢侈浪費習性，固以上訴人於婚後將
    每月薪資4萬元、軍人終生俸按1年2次、1次12萬元，每年交
    付被上訴人合計72萬元，兩造未生育小孩、未購置不動產、
    無特別開銷，但數年以來，款項下落不明，被上訴人亦無說
    明流向，可見被上訴人業將該等款項花費殆盡為據。被上訴
    人則辯稱：伊就上訴人薪資帳戶僅保管、使用至106年12月3
    1日止，之後提款係上訴人所為。
　⑵依上訴人所有國泰世華帳戶交易明細所示（見本院卷第91至1
    11頁），自104年12月10日至109年7月3日止，上訴人每月薪
    資轉入約3萬餘元，薪資入帳數日內即遭提領，所留餘額約
    數百元，然上訴人並未舉證自107年1月1日起仍將該帳戶交
    付被上訴人保管、使用，則該帳戶自107年1月1日起之提款
    行為，不能認係被上訴人所為。又上訴人自陳每月薪資約4
    萬元，則自104年11月23日兩造結婚起至106年12月31日止，
    被上訴人可得領用數額，最多合計約100萬元（計算式：4萬
    x25個月＝100萬），參酌被上訴人務農，上訴人並未證明被
    上訴人有固定收入，縱上開期間由上訴人支付全部家庭支出
    ，本即包含用以維持兩造共同生活所需，即便支出較國民平
    均消費支出為高，上訴人既無提出其他明確資料佐證被上訴
    人確有購買奢侈物品等鋪張浪費之情形下，不能遽認被上訴
    人有奢侈浪費之習性。至上訴人所指軍人終生俸有交付被上
    訴人保管部分，未經上訴人舉證以實其說，則上訴人此部分
    主張，亦無可採。
  8.附表一編號9部分：　 
　　上訴人主張兩造婚後長期無性生活，家庭生活不正常云云。
　　被上訴人則抗辯：伊自106年即告知上訴人要結束務農工作
    ，回高雄過夫妻生活等語。上訴人就被上訴人拒絕行房乙事
    ，並未舉證相佐，且考量夫妻性生活之圓滿，有賴雙方溝通
    協調，需兩情相悅，而性生活失調除生理因素外，大多是心
    理層面問題，圓滿性生活應為夫妻所共同期望，倘兩造間感
    情融洽，被上訴人豈有拒絕行房之可能。縱兩造間性生活不
    協調，亦屬雙方均身受其害且均有責任，不能諉過於被上訴
    人。故上訴人以上開事由，主張婚姻破綻係被上訴人行為所
    致，不足為採。
　9.依上所述，兩造固自109年8月分居至今，且目前陷於難以有
    效互動、溝通狀態，惟此係上訴人自行離家並主觀上不欲繼
    續維持婚姻所致，反觀被上訴人既仍有與上訴人同住互相扶
    持終老之意願，而上訴人所主張附表一編號1至9之行為，均
    不能認定被上訴人就兩造婚姻發生破綻之重大事由，應由被
    上訴人負較重責任，則上訴人依民法第1052條第2 項規定請
    求離婚，於法無據。
七、綜上所述，上訴人依民法第1052條第2項規定，請求法院判
    准其與被上訴人離婚，不應准許。從而，原審為上訴人敗訴
    之判決，並無不合。上訴論旨指摘原判決不當，求予廢棄改
    判，為無理由，應駁回上訴。
八、本件事證已臻明確，兩造其餘之攻擊或防禦方法及所用之證
    據，經本院斟酌後，認為均不足以影響本判決之結果，爰不
    逐一論述，附此敘明。
九、據上論結，本件上訴為無理由，判決如主文。
中　　華　　民　　國　　111 　年　　6 　　月　　15　　日
                            家事法庭
                              審判長法  官  黃國川
                                    法  官  李怡諄
                                    法  官  何佩陵
以上正本證明與原本無異。
如對本判決上訴，須於判決送達後20日內向本院提出上訴狀，其
未表明上訴理由者，應於上訴後20日內向本院提出上訴理由書（
均須按他造當事人之人數附繕本）。上訴時應提出委任律師或具
有律師資格之人之委任狀，並依附註條文規定辦理。如委任律師
提起上訴者，應一併繳納上訴審裁判費。
中　　華　　民　　國　　111 　年　　6 　　月　　15　　日
                                    書記官  陳旻萱
附註：
民事訴訟法第466條之1：
對於第二審判決上訴，上訴人應委任律師為訴訟代理人，但上訴
人或其法定代理人具有律師資格者，不在此限。
上訴人之配偶、三親等內之血親、二親等內之姻親，或上訴人為
法人、中央或地方機關時，其所屬專任人員具有律師資格並經法
院認適當者，亦得為第三審訴訟代理人。
第1項但書及第2項情形，應於提起上訴或委任時釋明之。  
附表一
編號  A.  上訴人所主張之行為  B.被上訴人之抗辯       1 被上訴人常以照顧娘家為由，長期住在台中市○○區之娘家，每月隨己意，將A處當飯店，實際住約1星期，兩造間現無任何關懷，形同陌路 被上訴人婚後在台中務農，原即每半個月至A處住7至10日，並不影響兩造之婚姻 2 上訴人每月交部分收入予其母王呂明銀為孝親費，被上訴人卻因此屢與上訴人爭吵 被上訴人未因上訴人給付王呂明銀孝親費而與之爭吵，僅於上訴人入不敷出時，建議少給1萬元，以免每次要為上訴人補開銷缺口 3 上訴人與熊翊君前因共同侵害配偶權乙事，經本院以109年度上易字第101號民事判決，命上訴人及熊翊君連帶賠償被上訴人25萬元本息確定，上訴人如數給付完畢。嗣被上訴人竟常藉此事由出言刺激，並於107年4月間對上訴人提起離婚訴訟，足見被上訴人早無維持兩造婚姻之意願 被上訴人於106年間發現上訴人跟熊翊君外遇，然上訴人不肯道歉，伊雖有提起離婚訴訟，但嗣發現是熊翊君逼迫上訴人與伊離婚，伊知悉後即撤回離婚起訴，想要繼續維持婚姻 4 被上訴人在A處牆壁寫滿辱罵上訴人之文字，不尊重上訴人 被上訴人發現上訴人跟熊翊君外遇後，上訴人不跟伊溝通，不接電話，伊不得已，只好寫在牆壁上給上訴人看 5 兩造於109年4月29日在A處因細故爭吵，被上訴人竟對上訴人提出傷害告訴，並附帶民事訴訟請求損害賠償，且被上訴人已多次對上訴人提起民、刑事訴訟、聲請保護令等，罔顧夫妻情誼。本件第一審判決後，被上訴人又對上訴人提出妨礙自由、偽造文書等告訴，以刑事程序「報復」上訴人，難認有修補婚姻、共度餘生之意願 上訴人確實對被上訴人家暴，伊無法容忍才聲請保護令；上訴人欺騙未與熊翊君通姦，伊為使該2人分手，始對上訴人提通姦告訴，但該2人卻聯合欺負伊、不准伊回家，以種種不堪行為傷害伊，伊方對上訴人提出各 民、刑事訴訟 6 兩造於109年4月至8月間，見面即爭吵，被上訴人並一再向大樓鄰居散佈上訴人與熊翊君通姦之不實謊言，上訴人不堪再與被上訴人相處，於109年8月間搬離A處分居迄今 上訴人見伊就罵「他媽的」等語，伊不曾與之吵架或講話，反而係上訴人拿椅子丟擲、傷害伊，並使用很多手段逼迫伊離開、無法住A處，如：恐嚇斷水斷電，伊支付水、電費後，上訴人仍斷冷氣。上訴人搬離A處，是在外另結新歡即訴外人程嫣 7 被上訴人一再誣指上訴人在外結交女友，令上訴人無法忍受 被上訴人未誣指此事，上訴人反將A處虛偽出售程嫣之女即訴外人蔡子涵，由蔡子涵辦理A處水電停用，並請求伊遷出該處 8 被上訴人有奢侈浪費習性 被上訴人否認 9 兩造婚後，長期分居、未同房，無夫妻之實 被上訴人不曾拒絕